【裁判字號】    98,上國,6
【裁判日期】    990928
【裁判案由】    國家賠償
【裁判全文】
臺灣高等法院臺南分院民事判決    98年度上國字第6號
上 訴人 即
原 審 原告  己○○
訴訟代理人  黃紹文  律師
            黃溫信  律師
            徐美玉  律師
上  訴  人
即原審被告  交通部公路總局第五區養護工程處
法定代理人  甲○○
訴訟代理人  奚淑芳  律師
            張雯峰  律師
上  一  人
複 代理 人  黃曉薇  律師
參  加  人  中華電信股份有限公司臺灣南區電信分公司
法定代理人  丁○○
訴訟代理人  乙○○
            吳小燕  律師
            林世勳  律師
            王志中  律師
受 告 知人  英揚營造有限公司
法定代理人  戊○○
受 告 知人  丙○○
上列當事人間請求國家賠償事件，兩造對於中華民國98年10月28
日臺灣嘉義地方法院第一審判決（96年度國字第4號）各自提起
上訴，本院於99年9月14日言詞辯論終結，判決如下：
    主  文
原判決關於命上訴人即原審被告交通部公路總局第五區養護工程
處給付超過新臺幣壹佰肆拾陸萬參仟壹佰柒拾陸元及自民國九十
六年七月十二日起至九十八年十月十四日止按年息百分之五計算
之利息部分，暨訴訟費用之裁判均廢棄。
上開廢棄部分，上訴人即原審原告己○○在第一審之訴駁回。
兩造其餘上訴駁回。
第一、二審訴訟費用由上訴人即原審被告交通部公路總局第五區
養護工程處負擔十分之三，餘由上訴人即原審原告己○○負擔。
    事  實
甲、程序方面：
壹、按當事人喪失訴訟能力或法定代理人死亡或其代理權消滅者
    ，訴訟程序在有法定代理人或取得訴訟能力之本人，承受其
    訴訟以前當然停止；惟有訴訟代理人者不適用之；另承受訴
    訟人，於得為承受時，應即為承受之聲明；民事訴訟法第17
    0條、第173條及第175條第1項分別定有明文。本件參加人中
    華電信股份有限公司臺灣南區電信分公司（下稱中華電信公
    司）原法定代理人謝繼茂已於本院審理時卸任，由丁○○自
    民國（下同）99年6月1日繼任，並由參加人中華電信公司具
    狀聲明承受訴訟，有其所提出之聲明承受訴訟狀及中華電信
    公司99年5月31日信人一字第990000653令影本各一份在卷可
    參（見本院卷(一)第175頁至第178頁），經核與前開規定相符
    ，應准其承受訴訟，合先敘明。
貳、次按依國家賠償法請求損害賠償時，應先以書面向賠償義務
    機關請求之，賠償義務機關拒絕賠償，或自提出請求之日起
    逾30日不開始協議，或自開始協議之日起逾60日協議不成立
    時，請求權人得提起損害賠償之訴，國家賠償法第10條第1
    項、第11條第1項前段定有明文。本件上訴人即原審原告己
    ○○（下稱上訴人己○○）主張上訴人即原審被告交通部公
    路總局第五區養護工程處（下稱上訴人第五區養護工程處）
    應負國家賠償責任，曾提出書面請求，上訴人第五區養護工
    程處收受後，於95年9月29日函覆拒絕賠償，有第五區養護
    工程處五工法賠字第0951001594號拒絕賠償理由書在卷可稽
    （見原審卷第57頁至第58頁），且為兩造所不爭執，堪認上
    訴人己○○對上訴人第五區養護工程處起訴請求賠償，已合
    於國家賠償法踐行與賠償義務機關協議之先行程序。準此，
    上訴人己○○對上訴人第五區養護工程處提起本件國家賠償
    之訴，程序上自屬合法。
參、末按訴狀送達後，原告不得將原訴變更或追加他訴。但有擴
    張或減縮應受判決事項之聲明者不在此限，民事訴訟法第25
    5條第1項第3款定有明文。而在第二審程序為訴之變更或追
    加，非經他造同意不得為之，但第255條第1項第2款至第6款
    之情形不在此限，亦為同法第446條第1項所明定。本件上訴
    人己○○於起訴時原請求上訴人第五區養護工程處應再給付
    上訴人之法定遲延利息，係自起訴狀繕本送達翌日起算，嗣
    於本院減縮自98年10月15日起算（見本院卷(二)第200頁反面
    ）核屬減縮應受判決事項之聲明，依上開規定應予准許。上
    訴人己○○於原審原請求上訴人第五區養護工程處給付本金
    570萬2,139元，經原判決應給付之金額為161萬2,504元，駁
    回請求之金額為408萬9,635元。上訴時原請求上訴人第五區
    養護工程處應再給付其150萬元及法定遲延利息，嗣增加請
    求上訴人第五區養護工程處應再給付上訴人334萬2,397元及
    其法定遲延利息，就增加請求部分仍在原起訴範圍內，自非
    屬擴張應受判決事項之聲明，先予敘明。
乙、實體方面：
一、上訴人己○○起訴主張：臺1線自330公里112公尺起至330公
    里181公尺（即臺南縣永康市○○○路220巷口，下稱系爭路
    段）為上訴人第五區養護工程處依法設置或管理之道路，中
    華電信公司於該路段發包施作「電信管線埋設工程」。上訴
    人第五區養護工程處任令中華電信公司委託包商施作該工程
    ，致施作之路面隆起，突出路面6、7公分，卻未於兩端之出
    入口設置禁止通行或警示標誌，警告民眾避免進入此路段或
    於行經此路段時應予注意安全；又未於夜間封閉道路或設置
    任何警示燈及照明設備，任令民眾通行，上訴人第五區養護
    工程處就公有公共設施設置或管理有欠缺。上訴人己○○於
    95年5月29日晚上7時30分許，騎乘車號OOP-551號機車（下
    稱系爭機車），行經系爭路段，因上述設置或管理上之缺失
    ，不慎碰撞該人孔蓋前突起之路段，重心不穩，於該路面滑
    行，人車倒地，受有頭部外傷併硬腦膜下出血及腦挫傷出血
    等傷害，上訴人第五區養護工程處依國家賠償法第2條第2項
    或第3條第1項規定，應負賠償責任。上訴人己○○因本件事
    故受傷，支出醫療費用40萬6,323元（包括健保給付32萬6,7
    55元及自付部分7萬9,568元）、看護費每月3萬6,000元，自
    95年6月11日起至96年5月31日止，計432,000元；自95年5月
    29日起至96年5月31日止，上訴人己○○之父賴永三駕車載
    上訴人己○○往返住處、童綜合醫院、奇美醫院、臺南科技
    大學所花之油資、過路費，計就醫交通費109,500元；因上
    訴人己○○受傷無法如期完成學業，休學1年，自96年6月1
    日至96年8月31日修畢未修完學分，學費損失14萬元，增加
    住宿費、學雜費、生活費；上訴人己○○就讀臺南科技大學
    舞蹈系，因本件事故嗅覺完全喪失，依勞工保險殘廢給付標
    準已達第13級殘廢，喪失勞動能力程度為23.07﹪（於本院
    增加請求第7級殘廢之喪失勞動能力損失，主張喪失勞動能
    力程度分別為69.21﹪及41.6﹪），以每月基本工資17,280
    元計算，每年勞動能力損失為4萬7,838元，至強制退休年齡
    65歲，並扣除中間利息後，損失111萬4,316元（於本院增加
    請求損失為520萬5,222元）；精神慰撫金200萬元；額頭整
    型及嗅覺喪失治療之後續醫療費用150萬元，合計570萬2,13
    9元，爰依國家賠償法第2條第2項或第3條第1項、第5條、民
    法第193、195條規定，主張上訴人第五區養護工程處應負損
    害賠償責任。並聲明：1.上訴部分：(一)原判決駁回上訴人後
    開第二項之訴部分廢棄。(二)上訴人第五區養護工程處應再給
    付上訴人己○○334萬2,397元，及自98年10月15日起至清償
    日止按年息百分之5計算之利息。2.答辯部分：駁回上訴（
    上訴人己○○於原審請求上訴人第五區養護工程處應給付57
    0萬2,139元及其法定遲延利息，原審判決上訴人第五區養護
    工程處應給付上訴人己○○161萬2,504元及其法定遲延利息
    ，而駁回其餘之請求，上訴人己○○就其敗訴部分其中之33
    4萬2,397元提起上訴，則其餘74萬7,238元未上訴部分，業
    已確定，不在本院審理範圍）。
二、上訴人第五區養護工程處則以：伊將系爭路段之路權（即使
    用權限）移轉給中華電信公司，中華電信公司復於95年2月2
    7日將路權移轉給受告知人即承攬人英揚營造有限公司（下
    稱英揚公司），以施作「KF 2N2B342D鹽行局配合南台科大
    埋設幹配管工程」。本件車禍發生時，該路段之路權歸受告
    知人即承攬人英揚公司所有，伊非管理人。中華電信公司係
    在同年6月20日才通知伊會勘，至同年月22日雙方派員至現
    場會勘。依公路用地使用規則第8條規定、最高法院85年度
    臺上字第1338號判決意旨及經公路使用規則授權訂立之申請
    挖掘道路注意事項第13項、第14項及第22項規定，在會勘前
    ，被使用公路用地之交通安全應由使用機關負責，伊毋庸負
    賠償責任，伊之法定代理人亦經臺南地檢署以96年度偵字第
    4311號為不起訴處分。又依最高法院72年台上字第704號判
    例意旨，國家賠償法第2條第2項後段適用之要件需被害人對
    於公務員有具體之公法上請求權，本件上訴人己○○對於伊
    所屬之公務員並無請求養護公路之公法上請求權，上訴人己
    ○○自無依國家賠償法第2條第2項後段請求之理。另上訴人
    己○○究因路面突出，或因其操作不當而失控摔倒，或超速
    導致失控，或有其他因素而致人車倒地，並不明確。且依道
    路現場圖所畫上訴人己○○騎乘機車行經方向與倒地位置、
    刮地痕起點位置，均非在機車專用道，且未注意車前狀況，
    違反道路交通安全規則第99條第1項前段、第94條第3項之規
    定，對事故發生與有過失，應適用過失相抵。上訴人己○○
    請求醫療費用，其中32萬6,755元係健保給付，依最高法院9
    3年度台上字第1159號判決意旨，應予扣除；醫療費用於95
    年5月29日及同年7月4日另有二筆自付額，分別為9,000元及
    1萬6,500元超等病房自付差額，住超過健保給付等級之病房
    有無必要，且同年5月29日金額2萬2,120元中個人衛生費1萬
    2,000元是何費用，是否必要亦有疑問；看護費用部分，上
    訴人己○○應證明無法自理生活，需他人照顧之期間及其看
    護費用計算之依據，且看護費應按目前最低每月勞工薪資換
    算；後續醫療費用10萬元未提出任何依據，無法證明係屬必
    要費用；上訴人己○○請求減少勞動能力之金額無計算基礎
    。精神慰撫金之請求過高且無依據等語置辯。並聲明：1.上
    訴部分：(一)原判決不利於上訴人第五區養護工程處部分廢棄
    。(二)上訴人己○○於第一審之訴駁回。2.答辯部分：上訴駁
    回。
三、參加人則辯稱：參加人所為臺南營運處因鹽行局配合南台科
    大埋設幹配管工程，乃向上訴人第五區養護工程處申請挖掘
    道路，上訴人第五區養護工程處核准於95年2月27日將路權
    移交參加人，參加人於同日將路權交給參加人之承攬廠商英
    揚公司施工，英揚公司於同年3月4日完工，因等待其他路段
    完工，乃於當日申報停工，於停工期間，英揚公司未豎立施
    工警告標誌即開放通車，上訴人己○○騎乘機車行經該路段
    ，因碰撞施工路面凸起物，致人車倒地受傷，依民法第189
    條前段規定，應由英揚公司負賠償責任。上開路段於同年10
    月2日申報復工，同日完工，並報請驗收，於同年月6日驗收
    合格，依工程契約第18條約定，在交付前施工工程概由英揚
    公司保管，如因保管疏忽引起之損失，概由英揚公司負責，
    參加人係於同年月6日驗收合格，故於驗收合格日前，參加
    人並無維護路段安全之責任等語。
四、下列事項為兩造所不爭執（見原審卷(一)第169頁、第175頁、
    本院卷(一)第52頁至第53頁）：
（一）上訴人己○○於95年5月29日晚上7時30分許，騎乘系爭機
      車，行經台南縣永康市○○○路220巷人孔蓋前路段，因
      故人車倒地，受有頭部外傷併硬腦膜下出血及腦挫傷出血
      等傷害。
（二）上訴人第五區養護工程處為臺1線自330公里112公尺起至3
      30公里181公尺（即臺南縣永康市○○○路220巷口）道路
      之法定管理機關，參加人中華電信公司向上訴人第五區養
      護工程處申請在上開路段施作電信管線埋設工程，並將該
      工程交由英揚公司施作，於本件事故發生時，尚未完成會
      勘。
五、兩造爭執事項：
（一）上開道路之管理有無欠缺？如有欠缺，與上訴人己○○受
      傷間有無因果關係？上訴人己○○主張依國家賠償法第3
      條第1項規定，上訴人第五區養護工程處應負賠償責任，
      有無理由？
（二）上訴人第五區養護工程處所屬人員有無怠於執行職務？與
      上訴人己○○受傷間有無因果關係？上訴人己○○主張依
      國家賠償法第2條第2項規定，上訴人第五區養護工程處應
      負賠償責任，有無理由？
（三）上訴人己○○對本件事故及損害之發生或擴大，有無與有
      過失？如有，其與有過失比例為何？
（四）上訴人己○○得請求金額為何？
六、得心證之理由：
（一）上開道路之管理有無欠缺？與上訴人己○○受傷間有無因
      果關係？上訴人己○○主張依國家賠償法第3條第1項規定
      ，上訴人第五區養護工程處應負賠償責任，有無理由？
    1.按「公有公共設施因設置或管理有欠缺，致人民生命、身
      體或財產受損害者，國家應負損害賠償責任」「依第3條
      第1項請求損害賠償者，以該公共設施之設置或管理機關
      為賠償義務機關」，國家賠償法第3條第1項、第9條第2項
      分別定有明文。所謂公有公共設施管理上有欠缺者，係指
      公共設施建造後未妥善保管，怠為維修致該物發生瑕疵而
      言（最高法院84年度臺上字第1004號判決參照）。
    2.上訴人第五區養護工程處為系爭路段之管理機關，參加人
      中華電信公司向上訴人第五區養護工程處申請在上開路段
      施作電信管線埋設工程，並將該工程交由英揚公司施作，
      為兩造所不爭執。上開工程於95年3月4日停工開放道路通
      行等待中華電信臺南營運處驗收，亦據參加人中華電信公
      司陳述在卷。系爭路段有施工後回填未整平之突起約5公
      分柏油障礙路面，參加人中華電信公司未設置警示標誌、
      護欄，夜間亦未設置警示燈，適上訴人己○○於同年5月2
      9日晚上7時30分許，騎乘系爭機車，沿臺南縣永康市○○
      ○路由西往東方向行駛途經該處後，人車倒地，致受有頭
      部外傷併硬腦膜下出血及腦挫傷出血傷害等情，業經上訴
      人第五區養護工程處自承無訛（見原審卷(一)第169頁、卷
      (二)第143頁），且據證人即案發後至現場處理之警員曾進
      吉於刑事案件審理時到庭證稱：本件之道路交通事故調查
      報告表、道路交通事故現場圖由伊所製作，道路交通事故
      現場圖所示西邊人行道之突出柏油路面，當時測量其突起
      之高度大約是5公分，且該突起路面之周圍並無任何警告
      標誌或警示燈等語（見刑事96年度交易字第53號卷第184
      頁至第185頁）；又證人黃胡金連亦到庭具結證稱：伊住
      臺南縣永康市○○○路220巷1號，95年5月29日上訴人己
      ○○騎機車跌倒發生事故，伊剛好在伊住處門口，伊看到
      上訴人己○○騎乘機車，經過如刑案卷95年度交查字第15
      04號卷第16頁編號1照片之深色柏油處時，機車手把不穩
      後跌倒，現場並無警告標示、護欄等語；另證人黃春風亦
      到庭證稱：伊與黃胡金連同住，於95年5月29日前幾天，
      在如刑事95年度交查字第1504號卷第16頁編號1照片所示
      深色柏油位置有埋設管線，本件事故發生後當天，伊有看
      到現場埋設管線位置有柏油突起，突出長度約有1個車道
      ，中間突起約有6至10公分，該突起位置前後並沒有警告
      標示，亦無警示燈及護欄等語（見原審卷(二)第57頁至第60
      頁），且除本件事故外，尚有其他人行經本件事故地點而
      摔倒乙節，亦據黃胡金連於本件所涉刑事案件審理時證稱
      無訛（見原審96年度交易字第53號卷第196頁至第197頁）
      。另上訴人己○○係行經上開施工後回填未整平而隆起突
      出路面約5公分之柏油障礙路面，始致人車倒地業經本院
      以98年度交上易字第385號確定判決認定，故前揭事實，
      洵可採認。從而，上開事故地點之道路路面既有5公分之
      突起柏油障礙，且未設置警示標誌、護欄，夜間亦未設置
      警示燈，其管理顯有欠缺，且因而致上訴人己○○受有上
      開傷害，兩者具有相當因果關係。上訴人第五區養護工程
      處既為上開道路之管理機關，自應就上訴人己○○所受損
      害，負賠償之責。
    3.上訴人第五區養護工程處雖辯稱：上訴人第五區養護工程
      處將路權（即使用的權限）移轉給參加人中華電信公司，
      參加人中華電信公司於95年2月27日將路權移轉給英揚公
      司，本件車禍於同年5月29日晚上7時30分許發生，當時該
      路段之路權移歸參加人中華電信公司使用管理，上訴人第
      五區養護工程處非管理人，依公路用地使用規則第8條規
      定、最高法院85年度臺上字第1338號判決意旨，及參加人
      中華電信公司向上訴人第五區養護工程處申請挖掘使用許
      可申請時，適用之公路使用規則訂立申請挖掘道路注意事
      項第13、14、22項規定，在會勘前，被使用公路用地之交
      通安全應由使用機關負責，上訴人第五區養護工程處毋庸
      負賠償責任，上訴人第五區養護工程處之法定代理人亦經
      臺南地檢署以96年度偵字第4311號為不起訴處分等語。然
      以公有道路之設置或管理有欠缺，而提起國家賠償訴訟者
      ，應以該道路之設置或管理機關為被告，縱令該道路之欠
      缺（如坑洞、突起）係由第三人行為所致，亦不得以該第
      三人為國家賠償訴訟之被告，而僅係該道路之設置或管理
      機關對該第三人有求償權之問題（最高法院73年台上字第
      3938號判例可資參照）。本件上開道路之法定管理機關為
      上訴人第五區養護工程處，已如前述，雖參加人向上訴人
      第五區養護工程處申請在上開路段施作電信管線埋設工程
      ，然並不因而使上開路段之管理機關變更為參加人，僅係
      上訴人第五區養護工程處是否可依國家賠償法第3條第2項
      規定行使求償權之問題，故上訴人第五區養護工程處執此
      抗辯，尚難憑採。
（二）上訴人己○○對本件事故及損害之發生或擴大，有無與有
      過失？如有，其應負與有過失比例為何？
    1.按損害之發生或擴大，被害人與有過失者，法院得減輕賠
      償金額，或免除之，民法第217條第1項定有明文。所謂被
      害人與有過失，係指被害人苟能盡其善良管理人之注意，
      即得避免其損害之發生、擴大，竟不注意之意（最高法院
      83年度台上字第1701號判決意旨參照）。
    2.本件上訴人第五區養護工程處辯稱：依道路現場圖所畫上
      訴人己○○騎乘機車行經方向與倒地位置、刮地痕起點位
      置，均非在機車專用道，且未注意車前狀況，違反道路交
      通安全規則第99條第1項前段、第94條第3項之規定，對事
      故發生與有過失，應適用過失相抵等情，為上訴人己○○
      所否認。經查：
    (1)按汽車行駛時，駕駛人應注意車前狀況及兩車併行之間隔
      ，並隨時採取必要之安全措施，道路交通安全規則第94條
      第3項定有明文。本件上訴人己○○騎乘系爭機車行經事
      故地點，本應注意車前狀況，並隨時採取必要之安全措施
      ，且事故現場有燈光照明、光線還好乙節，業分據證人黃
      胡金連、曾進吉於本件所涉刑事案件審理時到庭證述無訛
      （見刑事96年度交易字第53號卷(一)第187頁、第197頁反面
      ），且依道路交通事故調查報告表記載當時係夜間有照明
      ，視距良好（見刑事96年度交易字第53號卷(一)第21頁），
      足見上訴人己○○行經事故地點前，並非不能注意該突起
      路面，並採取減速及小心行駛等安全措施，顯見其亦有疏
      未注意車前狀況之過失，致生事故，自應承擔與有過失責
      任。
    (2)上訴人己○○於行經該突起路面前，係行駛於機車道上乙
      節，已據證人黃胡金連於原審審理時到庭證述明確（見原
      審卷(二)第60頁）。又道路交通事故現場圖標示「A車自稱
      行向」（見刑事96年度交易字第53號卷(一)第20頁），僅係
      標示A車（即系爭機車）行駛方向，並未指明A車行駛之車
      道，此觀諸A車煞車痕起點係在該標示箭頭方向之下方甚
      明，是上訴人第五區養護工程處以該A車行經方向標示，
      即認上訴人己○○非行駛於機車道，尚難遽採。又系爭機
      車行經該突起路面後倒地滑行，衡諸常情，此時機車手把
      已難以控制，而機車倒地位置乃倒地滑行後停止之位置，
      自難以機車最後停止位置推認該位置即行經突起路面前行
      駛之車道。另依道路交通事故現場圖所示，刮地痕起點位
      置固非在機車道上，然刮地痕乃機車倒地後摩擦地面始產
      生，而機車行經突起路面後倒地，因行駛中原有之速度，
      使機車行經突起路面後非立即倒地，且依現場圖所示，刮
      地痕倒地位置距離機車道與外側快車道僅距離0.5公尺，
      準此，自難遽認刮地痕起點位置即行駛之車道。此外，上
      訴人第五區養護工程處並未提出其他證據以證明上訴人己
      ○○係行駛於快車道，所辯自無可採。另就此行車事故發
      生原因歸屬，業據承審之刑事法庭函詢臺灣省臺南區車輛
      行車事故鑑定委員會，經該會以96年9月13日南鑑字第096
      5902893號函覆稱：「鑑定意見：一依偵查卷第68、69頁
      照片顯示路面有不平整情形研析。二己○○駕駛普通重型
      機器腳踏車，未注意車前狀況，失控摔倒，為肇事主因。
      三道路施工後路面未回復平整，為肇事次因。」等語（見
      本院卷(一)第89至91頁），與本院認定上訴人己○○有上開
      過失等情相符，益見上訴人己○○就本件交通事故之發生
      亦有疏未注意車前狀況之過失，要屬無疑。
    (3)本院審酌事故之發生，係因上訴人第五區養護工程處管理
      公共設施有欠缺，暨上訴人己○○亦疏未注意車前狀況，
      採取必要之安全措施，因而人車倒地，造成上訴人己○○
      受傷等情，參酌鑑定結果認上訴人己○○駕駛普通重型機
      器腳踏車，未注意車前狀況，失控摔倒，為肇事主因，認
      上訴人己○○應負擔60﹪之與有過失責任為適當，上訴人
      己○○主張其無過失為不可採。
（三）上訴人己○○得請求金額為何？
    1.按公有公共設施因設置或管理有欠缺，致人民生命、身體
      或財產受損害者，國家應負損害賠償責任。國家賠償法第
      3條第1項定有明文。又不法侵害他人之身體或健康者，對
      於被害人因此喪失或減少勞動能力或增加生活上之需要時
      ，應負損害賠償責任。不法侵害他人之身體、健康，被害
      人雖非財產上之損害，亦得請求賠償，此觀國家賠償法第
      5條適用民法第193條第1項、第195條第1項前段規定甚明
      。本件上訴人第五區養護工程處為上開道路之管理機關，
      應就上訴人己○○所受損害，負賠償之責，已如前述。茲
      就上訴人己○○所請求之金額，應否准許，分述如次：
    (1)醫療費用部分：
    上訴人己○○主張支出必要醫療費用40萬6,323元，係包
      括健保給付32萬6,755元及自付額7萬9,568元，業據其提
      出明細表及收據為證（見原審卷(一)第128頁至第144頁），
      上訴人第五區養護工程處則辯稱：32萬6,755元係健保給
      付，依最高法院93年度台上字第1159號判決意旨，應予扣
      除，另自付額中超等病房自付差額9,000元、1萬6,500元
      ，個人衛生費1萬2,000元等是否必要有疑問等語。
    按全民健康保險法第82條第1項第1款規定，保險對象因汽
      車交通事故，而對第三人有損害賠償請求權者，本保險之
      保險人於提供保險給付後，得代位向強制汽車責任保險保
      險人請求。又強制汽車責任保險法第32條固規定，保險人
      依本法規定所為之保險給付，視為被保險人損害賠償金額
      之一部分；被保險人受賠償請求時，得扣除之。然依強制
      汽車責任保險法第13條規定：本法所稱汽車交通事故，指
      使用或管理汽車致乘客或車外第三人傷害或死亡之事故。
      倘非使用或管理汽車致乘客或車外第三人傷害或死亡之事
      故，即非該法所稱之汽車交通事故，無從向保險人請求保
      險給付，即無同法第32條所稱在保險給付範圍得扣除賠償
      金額，或同法第33條所稱保險人之代位請求權之問題，亦
      非屬全民健康保險法第82條所稱之汽車交通事故，無同條
      代位請求權規定之適用。本件事故係因上訴人第五區養護
      工程處管理公共設施有欠缺，暨上訴人己○○騎乘系爭機
      車疏未注意車前狀況所致，而造成上訴人己○○受傷，揆
      諸前揭規定及說明，本件事故並非屬強制汽車責任保險法
      所規範之汽車交通事故，自無上訴人第五區養護工程處所
      稱健保局或強制汽車責任險保險人可代位求償之問題。至
      上訴人第五區養護工程處引用最高法院93年度台上字第11
      59號判決為據，然該判決記載之事實乃駕駛人過失撞擊被
      害人，核與本件事實顯有歧異，自難據為有利上訴人第五
      區養護工程處之認定。從而，上訴人第五區養護工程處辯
      稱應扣除健保給付金額32萬6,755元，尚屬無據。
    上訴人己○○提出奇美醫院住院日期95年5月29日、同年7
      月4日收據分別記載超等病房自付差額9,000元、1萬6,500
      元（見原審卷(一)第136頁、第143頁），又據奇美醫院於97
      年6月9日以（97）奇醫字第2966號函（下稱奇美2966號函
      ）覆稱「超等病房人數少，2人一間確實較為安靜，適合
      病人休養」等語（見原審卷(二)第37頁至第38頁），且依一
      般經驗，4人1間之健保給付病房較為吵雜，不利於休息養
      病，居住2人1間之病房，較利靜養，自有助於縮短病程，
      況居住2人病房應為一般人所能接受之養病環境，尚難謂
      有何不必要之處，上訴人第五區養護工程處此部分抗辯，
      難謂有理由。另上訴人己○○提出上開奇美醫院住院日期
      同年5月29日收據另記載個人衛生費1萬2,000元，係上訴
      人己○○自同年5月29日住進加護病房，至6月10日轉出，
      共12天，加護病房每天個人衛生費為1,000元，共1萬2,00
      0元，亦為奇美醫院2966號函附病情摘要確認，堪認該個
      人衛生費1萬2,000元係屬必要費用。
    綜上，上訴人己○○請求醫療費用40萬6,323元，應屬有
      據。
    (2)看護費部分：
    上訴人己○○主張：需看護期間自95年6月11日起至96年5
      月31日止，每月3萬6,000元，計43萬2,000元等語，然為
      上訴人第五區養護工程處所否認。
    按親屬間之看護，縱因出於親情而未支付該費用，然其所
      付出之勞力，顯非不能以金錢為評價，此種基於身分關係
      之恩惠，自不能加惠於加害人，而應比照一般看護情形，
      認被害人受有相當看護費之損害，命加害人賠償，始符民
      法第193條第1項所定增加生活上需要之意旨（最高法院94
      年度台上字第1543號判決可資參照），合先敘明。
    經查，上訴人己○○自95年6月10日轉入普通病房，6月16
      日出院，7月4日住院，7月5日接受顱骨復位手術，7月15
      日出院，住普通病房18天；又自95年6月16日至童綜合醫
      院急診住院治療，95年6月20日出院，住院期間中日常生
      活需專人24小時照料，有奇美醫院95年7月20日診斷證明
      書、童綜合醫院95年6月20日診斷證明書可證（見原審卷
      (一)第14頁至第15頁）。另經原審向奇美醫院函詢上訴人己
      ○○95年6月11日起至96年5月31日止，有無看護必要，經
      該院函覆稱：期間尚遺有頭痛、頭暈後遺症，需人照顧，
      有奇美醫院96年8月14日函附病情摘要可稽，且上訴人第
      五區養護工程處對上開函亦表示不爭執（見原審卷(一)第14
      8頁至第149頁），又上開期間係指上訴人己○○住院期間
      及出院後照顧，住院期間需人全日看護，出院後因遺留後
      遺症，仍需人全日看護，以防意外發生等情，有奇美2966
      號函附病情摘要可稽（見原審卷(二)第38頁）。又上訴人己
      ○○陳稱：95年6月11日至95年7月15日有請看護，95年7
      月16日至95年9月15日在家期間由其之父母、堂姐、妹妹
      照護，自同年9月16日至96年5月31日上訴人己○○因就學
      的關係在外住宿等語（見原審卷(一)第107頁）。本院審酌
      上情及上訴人己○○所受傷勢、治療情形，認上訴人己○
      ○自95年6月11日至9月15日有全日看護必要，自95年9月1
      6日起，上訴人己○○既已至校就學，應已無看護必要。
      本院參酌臺南市住院病患家事服務業職業工會之看護工，
      分為日班12小時1,100元，夜班12小時1,100元，全日班24
      小時收費2,000元等情，有台南市住院病患家事服務業職
      業工會95年10月27日南市住工總字第096034號函乙紙可參
      ，故上訴人己○○得請求之看護費計19萬4,000元【計算
      式：2,000×97＝194,000】；逾此範圍之請求，不應准許
      。
    (3)喪失勞動能力損失部分：
    上訴人己○○主張：其就讀臺南科技大學舞蹈系，因本件
      事故致嗅覺完全喪失，有語言障礙、記憶障礙等，依勞工
      保險殘廢給付標準已達第13級及第7級殘廢，再依各殘廢
      等級喪失或減少勞動能力比例表，喪失勞動能力程度分別
      為41.6﹪及69.21﹪，以每月基本工資1萬7,280元計算，
      每年勞動能力損失為4萬7,838元，至強制退休年齡65歲，
      並扣除中間利息後，損失分別為195萬4,130元【計算式及
      說明：17,280×271.00000000＝4,697,429（506月之月別
      單利複式霍夫曼係數為271.00000000，元以下四捨五入）
      。4,697,429×41.6﹪＝1,954,130】及325萬1,091元【計
      算式：4,697,429×69.21﹪＝3,251,091等語（見本院卷
      (一)第56頁），為上訴人第五區養護工程處所否認，並稱記
      憶受損部分與本件事故發生有無相關因果關係，亦未舉證
      證明云云，然查上訴人己○○車禍受傷部分係在頭部，因
      車禍造成顱腦凹陷等情，於童綜合醫院95年12月12日函臺
      灣臺南地方法院檢察署之（95）童醫字第2086號函即載明
      上訴人己○○「手術後合併有語言障礙、記憶受損及個性
      改變，屬難治之傷害」（見偵查卷第13頁），又行政院國
      軍退除役官兵輔導委員會臺中榮民總醫院（下稱榮民醫院
      ）以99年3月2日中榮醫企字第0990003227號函覆稱：「(一)
      神經外科：1.95年5月29日車禍受傷造成神經功能受損，
      可能損及嗅覺。2.根據本院腦部CT之檢查，呈現前額葉之
      挫傷屬病變區。可能損及嗅覺和人格特質。(二)耳鼻喉科：
      依病患主訴口嗅覺功能檢查結果顯示該病患『記憶受損』
      與95年5月29日車禍受傷可能有因果關係」（見本院卷(一)
      第111頁）。上訴人第五區養護工程處再就如何診斷有無
      「記憶受損」提出質疑，復經本院向榮民醫院函詢，亦據
      該院以99年3月23日中榮醫企字第0990004704號函回覆稱
      「(一)左側顳葉深部的海馬迴為記憶中樞之一部份。(二)賴員
      頭部外傷為左側顳葉受損，經開顱手術治療。2009年9月1
      1日之電腦斷層檢查，顯示左側顳葉有受損之情況」（見
      本院卷(一)第128頁）。另童綜合醫院99年6月18日（99）童
      醫字第0874號函以「二病患己○○其記憶障礙並無特別在
      本院治療。三病患曾於本院心身科接受門診治療，有評定
      近事記憶障礙」（見本院卷(一)第167頁）。
    上訴人第五區養護工程處再質疑榮民醫院99年3月23日之
      回函上載於98年9月11日施行電腦斷層檢查，與98年9月16
      日出具之鑑定意見書上載鑑定日期為98年9月8日，顯有矛
      盾。但查上訴人己○○在原審係因上訴人第五區養護工程
      處之要求乃再鑑定，故於98年9月8日再至榮民醫院鑑定，
      並進行Ｘ光檢查，但因電腦ＣＴ檢查耗費程序，當日無法
      就檢完成，故榮民醫院乃另安排上訴人己○○於98年9月1
      1日進行電腦ＣＴ檢查，並於98年9月15日由醫師診察判讀
      ，此有98年9月8日、11日、15日之門診費用收據有記載病
      情鑑定費（見原審卷(二)第233頁至第237頁）可按，上訴人
      己○○並於98年10月2日將相關收據呈報原審，上訴人第
      五區養護工程處質疑鑑定時間與鑑定報告記載時間有矛盾
      ，及質疑「記憶受損」與本件車禍並無因果關係，顯不足
      採。
    按被害人因身體健康被侵害而喪失或減少勞動能力所受之
      損害，其金額應就被害人受侵害前之身體健康狀態、教育
      程度、專門技能、社會經驗等方面酌定之。又身體或健康
      受侵害而減少勞動能力者，其減少及殘存勞動能力之價值
      ，應以其能力在通常情形下可能取得之收入為標準（最高
      法院61年台上字第1987號判例要旨參照）。
    查上訴人己○○因本件車禍，受有頭部外傷併硬腦膜下出
      血及腦挫傷出血等傷害，已如前述，經原審調取其就診之
      童綜合醫院病歷資料，囑託兩造合意之榮民醫院鑑定上訴
      人己○○減少勞動能力之比例結果，認上訴人己○○嗅覺
      功能完全喪失，符合勞工保險殘廢給付標準表項目第37項
      ；因接受腦部手術，嗅覺受損、記憶受損，符合勞工保險
      殘廢給付標準表障害項目第8項「顯著機能障礙」，終身
      從事輕便工作等情，有該院98年8月3日、同年9月24日及9
      9年3月2日函附鑑定書可稽（見原審卷(二)第206頁、第207
      頁、第223頁、第224頁；本院卷(一)第111頁），足見上訴
      人己○○因本件車禍受傷，無治癒之可能，終身只能從事
      輕便工作。又勞工保險條例第53條所定勞工保險殘廢給付
      標準表，固係勞工因普通傷害或罹患普通疾病，經治療終
      止後，身體所遺存障害經診斷為永久殘廢或永不能復原者
      ，得請領殘廢補助費之給付標準，惟其針對身體障害狀態
      所為殘廢程度之分級，不失為較客觀之標準，尚非不得作
      為一般民眾因車禍所受不能復原之身體障害程度之判斷參
      考。又殘廢給付標準表項目第37項殘廢等級13，給付標準
      60日；第8項殘廢等級7，給付標準440日，有勞工保險殘
      廢給付標準表在卷可稽（見原審卷(二)第189頁至第193頁）
      ，而依該表所示殘廢等級1之給付標準為1200日，則按其
      比例計算，上訴人己○○減少勞動能力程度應為41.6﹪【
      計算式：（60＋440）÷1200＝0.416】。是上訴人己○○
      主張其減少勞動能力，於減少勞動能力程度41.6﹪範圍內
      為可採；逾此範圍，不應准許。
    上訴人己○○係73年11月5日生，有年籍資料在卷可稽，
      依勞動基準法第54條第1項第1款規定，勞工強制退休年齡
      為65歲，其應於138年11月4日退休。又上訴人己○○於本
      件傷害事故發生時尚為學生，並無工作，此為上訴人己○
      ○所自承（見原審卷(一)第108頁），並於96年8月8日完成
      暑修，自學校畢業，此有該校97年6月9日函可憑（見原審
      卷(二)第36頁）。則上訴人己○○減少勞動能力之期間，應
      自96年8月8日起算至138年11月4日退休日，計約506月。
      又上訴人己○○主張以行政院勞委會所頒之勞工最低薪資
      計算減少勞動能力之工作損失1萬7,280元計算，尚屬合理
      。是上訴人己○○請求減少勞動能力損失為195萬4,130元
      【計算式及說明：17,280×271.00000000＝4,697,429（5
      06月之月別單利複式霍夫曼係數為271.00000000，元以下
      四捨五入）。又上訴人己○○減少勞動能力程度41.6﹪，
      故上訴人己○○得請求減少勞動損失為195萬4,130元（4,
      697,429×41.6﹪＝1,954,130.464，元以下四捨五入）】
      。
    (4)精神慰撫金部分：
      按慰撫金之賠償，須以人格權遭遇侵害，使精神上受有痛
      苦為必要，其核給之標準固與財產上損害之計算不同，然
      非不可斟酌雙方身分資力與加害程度，及其他各種情形核
      定相當之數額（最高法院51年台上字第223號判例要旨參
      照）。上訴人己○○因本件車禍受有頭部外傷併硬腦膜下
      出血及腦挫傷出血等傷害，並致嗅覺功能完全喪失、記憶
      受損，經過多次手術治療等情，已如前述，足見其精神受
      到相當之痛苦，依首揭規定，自得請求上訴人第五區養護
      工程處賠償非財產上之損害。斟酌上訴人己○○發生本件
      事故時年僅約21歲，尚在大學肄業，又上訴人第五區養護
      工程處係為國家機關，管理公共設施之缺失暨上訴人己○
      ○之身分、地位、所受傷勢及遺留之後遺症等情狀，認上
      訴人己○○請求賠償100萬元之精神慰藉金為適當，應予
      准許。
    (5)後續醫療費用部分：
      上訴人己○○請求後續醫療費用10萬元部分，雖因尚未接
      受手術而無相關就醫收據得以證明實際支出金額若干，惟
      此後續手術相關醫療費用，經本院函詢奇美醫院，據奇美
      醫院99年1月13日以（99）奇醫字第0249號函覆以：「(1)
      目前顱骨有凹陷現象，為美觀問題，可考慮重建手術。(2)
      無法完全恢復車禍前顱骨之形狀位置。(3)開刀手術最少1
      次。(4)顱骨成型手術費用約1萬380元，若自費衛材另計，
      可能超過10萬元。」（見本院卷(一)第70頁至第71頁）。上
      訴人己○○請求上訴人第五區養護工程處給付10萬元應予
      准許。另上訴人己○○自96年2月14日起至同年11月6日止
      就醫支出醫療費用合計3,487元，有收據影本9張為證（見
      原審卷第212頁、第215頁至第219頁），其請求醫療費用3
      ,487元亦應准許。是上訴人己○○得請求後續醫療費用合
      計為10萬3,487元。
    2.按給付有確定期限者，債務人自期限屆滿時起，負遲延責
      任。給付無確定期限者，債務人於債權人得請求給付時，
      經其催告而未為給付，自受催告時起，負遲延責任。其經
      債權人起訴，或依督促程序送達支付命令，與催告有同一
      之效力。民法第229條第1、2項分別定有明文；又遲延之
      債務，以支付金錢為標的者，債權人得請求依法定利率計
      算之遲延利息。但約定利率較高者，仍從其約定利率；而
      應付利息之債務，其利率未經約定，亦無法律可據者，週
      年利率為百分之5。亦為同法第233條第1項及第203條所明
      定。查上訴人己○○請求上訴人第五區養護工程處賠償之
      金額，並未定有給付之期限，亦未舉證證明已催告上訴人
      第五區養護工程處給付而未為給付，自應自起訴狀繕本送
      達翌日起算利息。上訴人於原審請求自起訴狀繕本送達上
      訴人第五區養護工程處之翌日即96年4月20日（見原審卷
      (一)第1頁）起算，嗣於本院減縮聲明自98年10月15日起至
      清償日止，按年息百分之5計算之利息，自無不合，應予
      准許（原判決利息自起訴狀繕本送達翌日起算至98年10月
      14日部分因上訴人己○○減縮聲明，應予廢棄）。
    3.從而，上訴人己○○得請求金額合計為365萬7,940元【計
      算式：406,323＋194,000＋1,954,130＋1,000,000＋103,
      487＝3,657,940】，惟上訴人己○○應負擔60﹪之與有過
      失責任，經減輕上訴人第五區養護工程處之賠償責任後，
      上訴人己○○得請求金額為146萬3,176元【計算式：3,65
      7,940×（1－60﹪）＝1,463,176】。上訴人己○○得請
      求金額為146萬3,176元；逾此範圍之請求，不應准許。
（四）上訴人己○○雖另依國家賠償法第2條第2項規定，主張上
      訴人第五區養護工程處應負賠償責任，並經整理臚列「上
      訴人第五區養護工程處所屬人員有無怠於執行職務？與上
      訴人己○○受傷間有無因果關係？上訴人己○○主張依國
      家賠償法第2條第2項規定，上訴人第五區養護工程處應負
      賠償責任，有無理由？」為兩造爭執事項。惟按，上訴人
      己○○以單一之聲明，主張二以上訴訟標的，而請求法院
      擇一訴訟標的為其勝訴之判決者，乃所謂選擇訴之合併，
      上訴人己○○依其中之一訴訟標的可獲全部受勝訴判決時
      ，法院得僅依該項訴訟標的而為判決，對於其他訴訟標的
      無庸審酌；如各訴訟標的對於上訴人己○○判決之結果不
      同，法院自應擇對上訴人己○○最為有利之訴訟標的而為
      裁判（最高法院94年度臺上字第2311號判決意旨參照）。
      本件上訴人己○○乃以單一之聲明，主張本於國家賠償法
      第2條第2項或第3條第1項規定，請求上訴人第五區養護工
      程處賠償，訴請本院擇一訴訟標的為其勝訴之判決，本院
      既已認上訴人己○○本於國家賠償法第3條第1項規定，對
      於上訴人第五區養護工程處所為之主張洵屬有據，進而認
      定上訴人己○○所得請求之金額有無理由，且縱令上訴人
      己○○本於國家賠償法第2條第2項規定對上訴人第五區養
      護工程處所為請求亦屬有據，因上訴人己○○所得請求上
      訴人第五區養護工程處賠償之金額，亦應依前開說明為相
      同認定，核與上訴人己○○本於國家賠償法第3條第1項規
      定所得請求之金額，並無二致，對於上訴人己○○判決之
      結果，並無不同，對上訴人己○○而言，並未更為有利，
      揆諸前揭判決之意旨，本院自毋庸再就上訴人己○○本於
      國家賠償法第2條第2項所為之請求予以論述，附此敘明。
七、綜上所述，本件上訴人己○○依國家賠償責任及侵權行為損
    害賠償請求權之法律關係，請求上訴人第五區養護工程處給
    付醫療費用、看護費、減少勞動力之損失、後續醫療費用及
    精神慰藉金合計146萬3,176元，及自98年10月15日起至清償
    日止，按年息百分之5計算之利息，為有理由，應予准許。
    逾此部分之請求（含於本院增加之請求）即為無理由，應予
    駁回。原審就上開應准許部分為上訴人己○○勝訴之判決，
    核無不合，就上開不應准許部分其中14萬9,328元（原審判
    命給付161萬2,504元，本院認應給付146萬3,176元，原審命
    給付之金額多出14萬9,328元）仍命上訴人第五區養護工程
    處給付，則有可議，上訴人第五區養護工程處就上開差額14
    萬9,328元部分上訴為有理由，自應由本院廢棄改判，至上
    開應准許部分，原審為上訴人第五區養護工程處敗訴之判決
    並無不合，上訴人第五區養護工程處就此部分上訴指摘原判
    決不當求予廢棄為無理由，應予駁回。
八、本件因事證已臻明確，兩造其餘攻擊、防禦方法及所為之立
    證，經核與判決之結果不生影響，無庸逐一論述之必要，併
    予敘明。
九、據上論結，上訴人己○○上訴為無理由，上訴人第五區養護
    工程處上訴為一部有理由，一部無理由，依民事訴訟法第45
    0條、第449條、第79條，判決如主文。
中    華    民    國    99    年    9    月     28    日
                  民事第三庭    審判長法  官    黃崑宗
                                      法  官    張世展
                                      法  官    蘇重信
上為正本係照原本作成。
上訴人即原審被告交通部公路總局第五區養護工程處不得上訴。
上訴人即原審原告己○○如不服本判決，應於收受送達後20日內
向本院提出上訴書狀，其未表明上訴理由者，應於提出上訴後20
日內向本院補提出理由書狀（均須按他造當事人之人數附繕本）
上訴時應提出委任律師或具有律師資格之人之委任狀；委任有律
師資格者，另應附具律師資格證書及釋明委任人與受任人有民事
訴訟法第466條之1第1項但書或第2項（詳附註）所定關係之釋明
文書影本。如委任律師提起上訴者，應一併繳納上訴審裁判費。
中    華    民    國    99    年    9    月     28    日
                                      書記官    陳嘉琍
【附註】
民事訴訟法第466條之1：
(1)對於第二審判決上訴，上訴人應委任律師為訴訟代理人。但上
  訴人或其法定代理人具有律師資格者，不在此限。
(2)上訴人之配偶、三親等內之血親、二親等內之姻親，或上訴人
  為法人、中央或地方機關時，其所屬專任人員具有律師資格並
  經法院認為適當者，亦得為第三審訴訟代理人。
民事訴訟法第466條之2第1項：
  上訴人無資力委任訴訟代理人者，得依訴訟救助之規定，聲請
  第三審法院為之選任律師為其訴訟代理人。

司法院資訊處製作；財團法人民間司法改革基金會備份。
